【裁判字號】    97,易,2181
【裁判日期】    980930
【裁判案由】    妨害自由
【裁判全文】
臺灣臺中地方法院刑事判決              97年度易字第2181號
聲  請  人  臺灣臺中地方法院檢察署檢察官
被      告  戊○○
上列被告因妨害自由案件，經檢察官聲請以簡易判決處刑（96年
度偵字第9204號），本院臺中簡易庭（96年度中簡字第2520號）
認不得逕以簡易判決處刑，改由本院刑事庭適用通常程序審判後
，判決如下：
    主    文
戊○○無罪。
    理    由
一、聲請簡易判決處刑意旨：被告戊○○於民國96年2月12日17
    時30分，因接獲其妻劉玉玲自殺消息，趕回臺中市○○區○○路300巷8弄1號住處時，於門口遇見前往採訪之告訴人即
    蘋果日報出版發展有限公司（下稱蘋果日報）記者丁○○、
    甲○○，被告見告訴人丁○○持相機往屋內拍攝，竟基於妨
    害人行使權利之犯意，動手拉扯該相機，企圖奪取相機內底
    片，致該相機部份零件損壞。
二、起訴法條：
    刑法第304條第1項之強制罪。
三、證據能力之說明：
    按被告以外之人於審判外之言詞或書面陳述，除法律有規定
    者外，不得作為證據；又被告以外之人於審判外之陳述，雖
    不符合刑事訴訟法第159條之1至第159條之4之規定，但經當
    事人於審判程序同意作為證據，法院審酌該言詞陳述或書面
    陳述作成時之情況，認為適當者，亦得為證據。當事人、代
    理人或辯護人於法院調查證據時，知有同法第159條第1項不
    得為證據之情形，而未於言詞辯論終結前聲明異議者，視為
    有前項之同意，同法第159條第1項、第159條之5定有明文。
    查被告戊○○對於本院下列所引用各項證據之證據能力，於
    言詞辯論終結前，均無何異議，本院審酌該等證據作成時之
    情況，並無不法取證情事，作為證據，應無不當，依前開說
    明，該等人證、書證，均有其證據能力，自均得為證據。
四、公訴證據：
(一)證人即告訴人(下稱告訴人)丁○○於偵查中之指訴。
(二)證人即到場處理劉玉鈴自殺案件之臺中市警察局第四分局南
    屯派出所警員丙○○於偵查中之證述，證人丙○○證稱：當
    時伊不准記者進門，記者只有在門口照相。告訴人沒有表明
    身分，但鄭先生（指被告）直覺那2人是記者」等語。
(三)並有照片3張在卷可資佐證。
五、被告之辯解：
    被告辯稱：當時其到派出所做完相驗案件家屬筆錄回到上開
    住處時，就上樓看死者劉玉玲的屍體，下樓時，看到告訴人
    丁○○未經其同意在拍屋內的情形，侵害其家中的隱私，也
    影響其住家的生命財產安全，就一把抓住告訴人丁○○所持
    相機的帶子，請告訴人丁○○把底片交出，告訴人丁○○不
    肯，馬上站起來往屋外衝，要離開現場，其來不及通知警員
    處理，心想告訴人丁○○已經把屋內的情形拍攝下來要帶走
    了，相片如果被帶出去，就會被散布出去，其不願意家醜外
    揚，影響到其名聲，所以才會要求告訴人丁○○交出相機底
    片，但告訴人丁○○不願意交出底片而抓住相機，其就以手
    臂勾住相機帶子，與告訴人丁○○發生拉扯，告訴人丁○○
    大聲喊叫，告訴人甲○○來幫忙，最後3人才會一起跌在花
    圃裡面，當時告訴人丁○○、甲○○均未表明身分，其是為
    了維護自己的權利才會拉住告訴人丁○○的相機帶子，請伊
    交出底片，不是要妨害告訴人丁○○的行動自由，也沒有毆
    打告訴人丁○○或限制告訴人丁○○的行動自由，請求判決
    無罪等語。
六、本院之判斷：
(一)按事實之認定，應憑證據，如未能發現相當證據，或證據不
    足以證明，自不能以推測或擬制之方法，為裁判基礎；且認
    定不利於被告之事實須依積極證據，苟積極證據不足為不利
    於被告事實之認定時，即應為有利於被告之認定；另認定犯
    罪事實所憑之證據，雖不以直接證據為限，間接證據亦包括
    在內，然而無論直接證據或間接證據，其為訴訟上之證明，
    須於通常一般之人均不致有所懷疑，而得確信其為真實之程
    度者，始得據為有罪之認定，倘其證明尚未達到此一程度，
    而有合理之懷疑存在，無從使事實審法院得為有罪之確信時
    ，即應由法院為諭知被告無罪之判決（最高法院40年台上字
    第86號、30年上字第816號、76年台上字第4986號分別著有
    判例可資參照）。
(二)復按刑法第304條之強制罪，以行為人有妨害剝奪人自由決
    定意思之犯意，為其主觀構成要件，若行為人為保護自己權
    利，始對於他人之自由施以拘束，而其情形又係不及受法院
    或其他有關機關援助，且非於其時為之，請求即顯有困難者
    ，乃屬民法第151條所定「自助行為」之範疇，復未逾比例
    原則者，依刑法第21條第1項之規定，即為依法令之行為，
    可阻卻違法而不罰。準此，若行為人主觀上並無強暴脅迫之
    強制犯意，所實施之行為尚合於前開之自助行為者，即欠缺
    違法性認識，尚難遽以強制罪相繩。
(三)經查：
  1.證人丙○○於本院98年7月16日審理時已結證稱：「96年2月
    12日我請被告過來派出所內，因為他是死者的先生是家屬，
    要製作相驗的家屬筆錄，下午5點15分做完筆錄後，被告先
    離開，沒有多久，我就回到案發現場劉玉玲的住處。．．．
    我先從1樓開始蒐證，後來有2個人突然進來，拿起相機在客
    廳拍照，我在蒐證無法防範，但是那2個人沒有表明身分，
    他們身上衣服物件也沒有可以識別身分的證件或標幟。．．
    ．當時我看到是告訴人丁○○等，拿著相機從門外鏡頭朝屋
    內拍，有打閃光燈，．．．一般人直覺會認為相機底片有拍
    到屋內情形。(審判長問：到屋內，看到牆壁上的文字，所
    寫的用語是對被告不利或讚許的話？）答：是不利被告名譽
    的話。」等語；而告訴人丁○○當天確實拍得死者劉玉玲生
    前在被告上開住處牆壁上所書寫不利被告名譽文字的照片，
    並刊登於96年2月13日蘋果日報A4版大幅報導等情，亦有96
    年2月13日蘋果日報A4版報紙1張附卷可稽。則被告辯稱：其
    為了維護自己的權利才會拉住告訴人丁○○的相機帶子，請
    伊交出底片等語，尚非無稽。
  2.又告訴人甲○○於本院97年8月7日審理時結證稱：「．．．
    我就去門口看，看到被告及丁○○都在屋內，相機背帶已經
    纏住被告手上，我就趕快進入幫忙把相機拿回來，後來我的
    手也被纏在相機背帶裡面，被告說要求我們把相機裡面的相
    片刪除，他才要放手，我們不肯，並且說你放手，我們到屋
    外去講，相機還給我們，之後就繼續拉扯，我們繼續保護相
    機，情形就一團亂。．．．當時你覺得被告抓住相機 (背帶
    )的動機為何？答：被告要搶我們相機，並且要刪除裡面的
    現場照片。」等語。且被告當天除因要求告訴人丁○○交出
    相機底片，告訴人丁○○不從，而拉住告訴人丁○○相機背
    帶，進而互相拉扯外，別無毆打、威脅告訴人丁○○或限制
    告訴人丁○○自由之行為，業據證人丙○○於本院97年8月7
    日審理時結證在卷，是客觀上被告雖有拉住告訴人丁○○相
    機背帶，要求伊交出相機底片之事實，然此係因其認告訴人
    丁○○未經其同意而拍得屋內牆上有損其名譽文字的照片，
    唯恐告訴人丁○○離去後，該事件一經披露，自己權利將遭
    受侵害，而無可補救所致，其所為於客觀上縱有妨害告訴人
    權利行使之外觀，然其應係基於主張或防衛權利之主觀意圖
    而為，顯無強使他人行無義務之事或妨害其行使權利之強制
    故意甚明，被告上開所辯並無強制之犯意等語，應堪採信。
    本件就被告之手段及目的綜合以觀，實難謂被告之行為有逸
    脫民法第151條自助行為之可容忍範疇而具實質違法性之情
    形。
(四)綜上所述，被告拉住告訴人丁○○的相機帶子，請求交出相
    機底片之行為，係為保護自己權利，而屬於依法令之行為，
    依刑法第21條第1項規定應可阻卻違法而不予處罰。公訴人
    所舉前開證據尚難證明被告前開行為，係基於強制之故意
    而為，自不得逕以刑法第304條第1項之強制罪相繩。此外，
    復查無其他積極證據足認被告有何強制犯意，揆諸前開說明
    及判例意旨，不能證明被告犯強制罪，依法應諭知無罪之判
    決。
七、至移送併案審理部分（臺灣臺中地方法院檢察署96年度偵字
    第19452號），因本件起訴部分業經本院諭知無罪判決如前
    ，本院自無從就併案部分加以審理，應退由檢察官另為適法
    之處理，併此敘明。
八、適用法律：
    刑事訴訟法第452條、第301條第1項前段。
本案經檢察官乙○○到庭執行職務。
中    華    民    國    98    年    9    月    30    日
                         臺灣臺中地方法院刑事第5庭
                                  法  官  丁智慧
上正本證明與原本無異。
如不服本判決應於收受判決後10日內向本院提出上訴書狀，並應
敘述具體理由；其未敘述上訴理由者，應於上訴期間屆滿後20日
內向本院補提理由書（均須按他造當事人之人數附繕本）「切勿
逕送上級法院」。
                                 書記官  林錦源
中    華    民    國    98    年    9     月    30    日


司法院資訊處製作；財團法人民間司法改革基金會備份。
